【裁判字號】    98,台上,152
【裁判日期】    980115
【裁判案由】    違反毒品危害防制條例
【裁判全文】
最高法院刑事判決              九十八年度台上字第一五二號
上  訴  人  甲○○
選任辯護人  盧昱成律師
上列上訴人因違反毒品危害防制條例案件，不服台灣高等法院台
中分院中華民國九十七年十月二十八日第二審更審判決（九十七
年度上更(一)字第一四九號，起訴案號：台灣台中地方法院檢察署
九十五年度偵字第一三六０二、一五二四七號），提起上訴，本
院判決如下：
    主  文
原判決關於單獨運輸第一級毒品部分撤銷，發回台灣高等法院台
中分院。
其他上訴駁回。
    理  由
一、發回（單獨運輸第一級毒品）部分
本件原判決認定上訴人甲○○明知海洛因及甲基安非他命、大麻
分別係毒品危害防制條例第二條第二項第一款、第二款所規定之
第一、二級毒品，且為懲治走私條例「公告管制物品項目及其數
額」甲類第四款所定管制進出口之物品，不得運輸或私運進口，
詎其竟基於自香港地區運輸走私第一級毒品海洛因、第二級毒品
甲基安非他命、大麻進口之犯意，於民國九十五年六月十三、十
四日某天，在大陸地區深圳市某酒店，向綽號「小羅」之大陸地
區人民，以人民幣八千元之價格購得海洛因三包（合計驗餘淨重
七四‧０六公克）、人民幣三千元之價格購得大麻三包（合計驗
餘淨重二六‧七八公克）及該人所附贈之甲基安非他命一包（驗
餘重二‧八四五公克）後，先返回香港以便轉機返台，且於同年
六月十六日晚間九時許，在香港麗都酒店將上開毒品海洛因、甲
基安非他命及大麻，藏放於長褲暗袋內，再自香港啟德機場搭機
返回桃園中正國際機場，以此方式自大陸深圳地區起運第一級毒
品及第二級毒品入境，嗣於九十五年六月二十一日上午八時許，
在台中市○區○○路二九三巷十二弄二號住處為警搜索查獲，並
扣得上開海洛因三包、甲基安非他命一包、大麻三包等情。因而
撤銷第一審關於該部分之不當科刑判決，改判仍依想像競合犯從
一重論處上訴人運輸第一級毒品罪刑，固非無見。
惟查：(一)、審理事實之法院，對於有罪、無罪判決書所記載之證
據，須實際存在，倘判決書所採用之證據實際上並不存在，自屬
採證違法。本件原判決依憑行政院衛生署管制藥品管理局九十三
年十二月二十二日管宣字第０九三００一二二五一號函，資為認
定上訴人有運輸海洛因犯行之論據之一（見原判決第十九頁第七
至十四行），然查本件案內似無上開函文資料，且依原審九十七
年十月十四日審判筆錄所載（見上更(一)字卷第二二九至二四０頁
），審判長於調查證據時，亦未依法將上開函文資料向當事人、
辯護人宣讀或告以要旨，並詢問有無意見，乃原審竟併引上開函
文論罪依據，自屬違背證據法則。本院前次發回意旨業已指摘及
此，原判決仍未更正，致違法情形依舊存在，自無可維持。(二)、
原判決於事實欄三先認定上訴人係「基於自『香港地區』運輸走
私第一級毒品海洛因、第二級毒品甲基安非他命、大麻之犯意」
云云，繼又謂上訴人係在「大陸地區深圳市」某酒店，向「小羅
」購得扣案之海洛因、大麻，及「小羅」附贈之甲基安非他命，
由深圳市起運，經香港地區運輸返台等情，就上訴人之犯意及實
際犯行之認定，已有齟齬，原判決於理由內復認上訴人由大陸深
圳起運上開毒品，經香港轉機私運進入台灣地區，應構成懲治走
私條例第十二條、第二條第一項之罪云云，自難謂無判決所載理
由矛盾之違法。以上或為上訴理由所指摘，或為本院得依職權調
查之事項，應認原判決關於單獨運輸第一級毒品部分，仍有撤銷
發回更審之原因。
二、駁回（共同運輸第一級毒品）部分
按刑事訴訟法第三百七十七條規定，上訴於第三審法院，非以判
決違背法令為理由，不得為之。是提起第三審上訴，應以原判決
違背法令為理由，係屬法定要件。如果上訴理由書狀並未依據卷
內訴訟資料，具體指摘原判決不適用何種法則或如何適用不當，
或所指摘原判決違法情事，顯與法律規定得為第三審上訴理由之
違法情形，不相適合時，均應認其上訴為違背法律上之程式，予
以駁回。本件上訴人上訴意旨略稱：(一)、原判決於事實欄二認定
上訴人與鄧朝鴻、王家珞於九十四年二月底、三月初，已議定由
洪坤榮出面尋找夾帶毒品進口之人頭及辦理出境手續，由王家珞
前往香港接應，鄧朝鴻則於人頭入境時接機之分工方式進行，理
由內則採用鄧朝鴻於原審之證言，認上訴人由香港返台時，在機
場曾告知鄧朝鴻有叫人攜帶毒品云云，判決理由已有矛盾。另上
訴人於九十四年三月十七日入境香港後，於同日由深圳轉往上海
，由浦東機場進入大陸地區，可見鄧朝鴻證稱：上訴人交代洪坤
榮有必要時，可撥打上訴人之香港手機云云，與實情不符。(二)、
原判決僅就洪坤榮於警詢中之陳述，具有可信之特別情況予以說
明，並未說明如何具備「為證明犯罪事實存否所必要」之要件，
逕認洪坤榮於警詢中之陳述有證據能力，自非適法。(三)、原判決
認鄧朝鴻、劉耀羲、劉建成之警詢筆錄均有證據能力，惟對上開
傳聞證據之「適當性」要件，悉未調查審認，並記載於審判筆錄
，或於判決理由內論列說明，顯然違反刑事訴訟法第一百五十九
條之五規定，併有調查職責未盡及理由不備之違法。(四)、王家珞
歷次供述前後不一，案發之初，其於警詢及偵查中供稱上游貨主
為「阿雪」及綽號「阿康」之楊登元；嗣於九十五年度偵字第一
一七二０號案件中，經檢察官以證人保護法利誘下，始證稱主謀
係上訴人，惟又稱上訴人為「台灣買主」，已屬矛盾；另依王家
珞其後於偵查中所供，其與上訴人所謀者，本係由王家珞將人頭
由香港帶至深圳搭機赴上海，上訴人在上海負責，所欲運輸者為
搖頭丸原料，嗣王家珞至香港後，接獲上訴人之取消電話，故改
為幫香港貨主「阿雪」、「阿康」交貨予劉建成，是此部分運輸
海洛因毒品之犯行，非屬其於上訴人謀議之範疇，原判決未採信
上開有利於上訴人之證據，復未說明不採之理由，有判決理由不
備之違背法令等語。
惟查：證據之取捨、事實之認定，乃事實審法院職權行使之範圍
，事實審法院經調查證據之結果，本於確信，依自由心證之取捨
證據，苟其取捨，與經驗法則或論理法則無違，即不得任意指為
違法，而據為適法之第三審上訴理由。本件原判決認定上訴人有
原判決事實欄二所載，與洪坤榮、鄧朝鴻、王家珞、劉耀羲、劉
建成（均經判處罪刑確定）共同自香港地區運輸及私運第一級毒
品進入台灣地區之犯行，因而維持第一審依想像競合犯論處上訴
人共同運輸第一級毒品罪刑（累犯，處有期徒刑十三年），駁回
上訴人在第二審之上訴。係以：證人即共犯劉建成、劉耀羲、鄧
朝鴻、洪坤榮、王家珞之陳述，證人林玲珍、黃文輝（警員）、
林銓鋐（警員）之證言，扣案之海洛因八包、行動電話三支，法
務部調查局鑑定通知書、中部地區巡防局台中機動查緝隊搜索、
扣押筆錄、扣押物品目錄表、台北關稅局扣押貨物、運輸工具收
據及搜索筆錄、中正國際機場入出境服務站檢查通知單、劉耀羲
及劉建成之護照影本、現場照片、上訴人之入出境資料、原審法
院勘驗筆錄、洪坤榮之警詢筆錄錄音譯文等證據資料，為綜合之
判斷。並以上訴人否認上開犯行，辯稱其與王家珞、洪坤榮、鄧
朝鴻在泡沫紅茶店見面閒聊，並無謀議私運毒品，九十四年三月
十七日，伊係為大陸投資事業前往上海，僅在香港過境轉機，並
未指示王家珞前往香港接應劉耀羲、劉建成云云，不足採信；證
人洪坤榮於警詢及審理時，曾供稱係欲自香港攜帶MDMA或藥草返
台，及其事後改稱警詢及偵查中所供係配合警員之要求而為云云
；證人王家珞於偵查及第一審陳稱係欲夾帶搖頭丸原料半成品云
云，亦均不足採信，而分別予以指駁、說明。復敘明上訴人運輸
毒品甫入境即遭查獲，並未實際發生戕害國人身心健康之危害，
倘處以法定本刑之最低刑度無期徒刑，失之過苛，難謂符合罪刑
相當性及比例原則，更無從與大量販毒毒梟首惡之行為有所區隔
，情節尚堪憫恕，爰依刑法第五十九條減輕其刑。公訴意旨另以
：上訴人係以販賣海洛因之犯意，而為上開運輸毒品行為，因認
上訴人另涉犯毒品危害防制條例第四條第一項之販賣第一級毒品
罪嫌。經審理結果，認不能證明犯罪，惟因公訴人認與上開有罪
部分有修正前刑法牽連犯之裁判上一罪關係，爰不另為無罪之諭
知。已詳細敘述其所憑之證據及認定之理由，所為論斷，俱有卷
存證據資料可資覆按，並無採證或認定事實違背經驗法則或論理
法則，或其他違背法令之情形。另查：(一)、證人即共犯劉建成、
劉耀羲、鄧朝鴻、洪坤榮、王家珞業經第一審及原審法院分別以
證人身分傳喚到庭，依法具結陳述，並就渠等先前於警詢、偵查
、及另案審理時所為之陳述，予上訴人及辯護人對質詰問之機會
，已合法保障上訴人對證人之對質詰問權及防禦權，則洪坤榮、
劉建成、劉耀羲、鄧朝鴻、王家珞警詢時以被告身分所為之陳述
，自非無證據能力。原判決復敘明洪坤榮、劉建成、劉耀羲、鄧
朝鴻等於警詢時所為之陳述，分別符合刑事訴訟法第一百五十九
條之二，第一百五十九條之五第一、二項所定之傳聞法則例外情
形，因而採為判斷依據，自無違反證據法則可言。至於原判決關
於洪坤榮、劉建成、劉耀羲、鄧朝鴻於警詢中之陳述如何具有證
據能力之說明，部分或稍簡略，然與洪坤榮等人於警詢中之陳述
具有證據能力之論斷及判決主旨不生影響，自不得資為適法之第
三審上訴理由。(二)、證人供述前後不符或有矛盾，事實審法院自
可本於經驗法則、論理法則及審理所得之心證，為合理之取捨判
斷。又同一證人前後供述情節彼此不能相容，則採信同一證人之
部分證言時，當然排除其他部分之證言，此為法院取捨證據法理
上之當然結果，縱未於判決理由內說明捨棄他部分證據，而僅說
明採用某部分證言之理由，於判決本旨亦無影響，自無理由不備
之違法可言。本件原判決已於理由內詳細說明採用王家珞於警詢
及偵查中所為之證言，為不利於上訴人之犯罪證據，以及王家珞
關於渠等係欲夾帶搖頭丸原料進口部分之陳述，不足採信所憑之
論據，自已捨棄王家珞關於「阿雪」及楊登元部分之供述，原判
決縱未說明不予採納之理由，亦與全案情節及判決主旨無影響，
揆諸上開說明，自非適法之第三審上訴理由。其餘上訴意旨仍就
原審已調查及依憑證據所為採證認事之職權行使，以及原判決已
論列說明之事項，任憑己見漫詞指摘，或仍為事實上之爭執，核
與法律規定得為第三審上訴理由之違法情形，不相適合。此部分
其上訴違背法律上之程式，應予駁回。
據上論結，應依刑事訴訟法第三百九十七條、第四百零一條、第
三百九十五條前段，判決如主文。
中    華    民    國  九十八  年    一    月   十五   日
                      最高法院刑事第五庭
                          審判長法官  陳  正  庸
                                法官  賴  忠  星
                                法官  林  秀  夫
                                法官  宋      祺
                                法官  陳  祐  治
      本件正本證明與原本無異
                                      書  記  官
中    華    民    國  九十八  年    一    月   十七   日
                                                      Ｅ


司法院資訊處製作；財團法人民間司法改革基金會備份。
